臺灣嘉義地方法院民事判決
109年度嘉簡字第910號
原      告  許世忠  
被      告  蔡纓雲  
            蔡俊明  
上  一  人
訴訟代理人  蔡岳興  
被      告  蔡嘉榮  
            許黃秀  
上列當事人間請求分割共有物事件，本院於民國110年11月17日
言詞辯論終結，判決如下：
    主    文
兩造共有坐落嘉義市○區○○○段○○○段000地號土地，面積294平方
公尺，應予分割，分割方法如附圖嘉義市地政事務所收件日期11
0年9月17日第410號複丈成果圖所示，編號A1部分面積56平方公
尺由原告許世忠及被告許黃秀分得，按原應有比例維持共有；編
號A2部分面積56平方公尺，由被告蔡纓雲分得；編號A3部分面積
56平方公尺，由被告蔡俊明分得；編號A4部分面積56平方公尺由
被告蔡嘉榮分得；編號A5部分面積70平方公尺，由兩造按應有部
份比例維持共有，作為道路使用。
訴訟費用由兩造按附表「訴訟費用負擔比例」欄所示比例負擔。
    事實及理由
壹、程序事項
一、按原告於判決確定前，得撤回訴之全部或一部。但被告已為
    本案之言詞辯論者，應得其同意。訴之撤回應以書狀為之。
    但於期日，得以言詞向法院或受命法官為之。以言詞所為訴
    之撤回，應記載於筆錄，如他造不在場，應將筆錄送達。訴
    之撤回，被告於期日到場，未為同意與否之表示者，自該期
    日起；其未於期日到場或係以書狀撤回者，自前項筆錄或撤
    回書狀送達之日起，十日內未提出異議者，視為同意撤回；
    次按不變更訴訟標的，而補充或更正事實上或法律上之陳述
    者，非為訴之變更或追加。民事訴訟法第262條、第256條分
    別定有明文。經查：
（一）本件原告起訴之先位聲明為：1.兩造共有坐落嘉義市○區○
      ○○段○○○段000地號土地（面積294平方公尺，下稱系爭土
      地）請准予分割。其分割方法：如原證2中圖所示A部分面
      積73.5平方公尺歸原告許世忠及被告許黃秀維持共有，且
      A部分之南側留設5公尺深度之土地供原證2中圖所示B土地
      之共有人通行使用，B部分面積220.5平方公尺歸其餘被告
      蔡纓雲、蔡俊明、蔡嘉榮等3人（如附表所示）按其應有
      部分保持共有（土地位置及面積以實測為準）。2.被告蔡
      纓雲、蔡俊明、蔡嘉榮等3人應連帶給付原告許世忠新臺
      幣（下同）1,904元及被告許黃秀188,510元，及自起訴狀
      繕本送達翌日起至清償日止，按年息5％計算之利息。3.訴
      訟費用由兩造按原應有部分比例負擔；備位聲明為：1.兩
      造共有系爭土地請准予變賣方式分割，所得價金由維持共
      有土地之所有權人按應有部分比例分配價金。2.被告蔡纓
      雲、蔡俊明、蔡嘉榮等3人應連帶給付原告許世忠1,904元
      及被告許黃秀188,510元，及自起訴狀繕本送達翌日起至
      清償日止，按年息5％計算之利息。3.訴訟費用由兩造按原
      應有部分比例負擔。
（二）嗣於110年1月28日言詞辯論期日以言詞撤回先位、備位聲
      明第2項部分，又於110年11月17日言詞辯論期日更正訴之
      聲明第1項為：兩造共有系爭土地，面積294平方公尺，應
      予分割，分割方法如嘉義市地政事務所收件日期110年9月
      17日第410號複丈成果圖所示（下稱附圖），編號A1部分
      面積56平方公尺由原告許世忠及被告許黃秀分得，按原應
      有比例維持共有，編號A2部分面積56平方公尺，由被告蔡
      纓雲分得，編號A3部分面積56平方公尺，由被告蔡俊明分
      得，編號A4部分面積56平方公尺，由被告蔡嘉榮分得，編
      號A5部分面積70平方公尺，由兩造按應有部份維持共有，
      作為道路使用。經核原告上開撤回先位、備位聲明第2項
      部分，經被告蔡纓雲、蔡俊明、許黃秀當庭同意，另被告
      蔡嘉榮於言詞辯論筆錄送達之日起，10日內未提出異議者
      ，視為同意撤回。至於原告更正訴之聲明部分，係依嘉義
      市地政事務所測量後為事實上之補充、更正，非為訴之變
      更或追加，揆諸上開規定，均應准許。　　　　
二、被告許黃秀經合法通知，未於最後言詞辯論期日到場，核無
    民事訴訟法第386條各款所列情形，爰依原告聲請，由其一
    造辯論而為判決。
貳、實體事項
一、原告主張略以：
（一）系爭土地之共有人即被告蔡纓雲、蔡俊明、蔡嘉榮等3人
      （下稱被告蔡纓雲等3人）各持分4分之1，被告許黃持分4
      00分之99、原告持分400分之1。
（二）本件原告之母親即被告許黃秀分別寄信件及存證信函方式
      向被告蔡纓雲等3人請求協調系爭土地事宜，惟被告蔡纓
      雲等3人雖有部分共有人回電回應，但最後都置若罔聞，
      原告不得已，僅向鈞院起訴請求共有物分割等事，以解決
      兩造長期爭議。
（三）原告請求分割方法如附圖所示，編號A1部分面積56平方公
      尺由原告許世忠及被告許黃秀分得，按原應有比例維持共
      有，編號A2部分面積56平方公尺，由被告蔡纓雲分得，編
      號A3部分面積56平方公尺，由被告蔡俊明分得，編號A4部
      分面積56平方公尺，由被告蔡嘉榮分得，編號A5部分面積
      70平方公尺，由兩造按應有部份維持共有，作為道路使用
      等語。
（四）並聲明：如主文第1項所示。
二、被告答辯略以：
（一）被告蔡纓雲、蔡俊明略以：同意原告分割方案等語。
（二）被告蔡嘉榮略以：同意原告分割方案等語。
（三）被告許黃秀雖未到庭陳述，惟提出書狀表示：同意原告所
      提之分割方案等語。
三、本院之判斷：
（一）按各共有人，除法令另有規定外，得隨時請求分割共有物
      ，民法第823條第1項定有明文。原告主張系爭土地為兩造
      所共有，應有部分如附表應有部分比例欄所示，而兩造間
      就系爭土地並無不分割之協議，亦無依物之使用目的不能
      分割之情形，惟不能協議分割等情，此經本院職權向嘉義
      市地政事務所調取系爭土地登記第一類謄本、異動索引在
      卷可佐（見本院卷第49至55頁），且為被告所不爭，應堪
      信為真正。另被告蔡纓雲等3人於本件審理之初表示不同
      意分割（見本院卷第57頁、第85至86頁），足認原告起訴
      主張不能協議分割一節為真正，故原告本於系爭土地共有
      人地位訴請裁判分割系爭土地，即屬有據。
（二）末按，共有物之分割，依共有人協議之方法行之。分割之
      方法不能協議決定，或於協議決定後因消滅時效完成經共
      有人拒絕履行者，法院得因任何共有人之請求，命為下列
      之分配：一、以原物分配於各共有人。但各共有人均受原
      物之分配顯有困難者，得將原物分配於部分共有人。二、
      原物分配顯有困難時，得變賣共有物，以價金分配於各共
      有人；或以原物之一部分分配於各共有人，他部分變賣，
      以價金分配於各共有人，民法第824條第1、2項分別定有
      明文。又分割共有物，究以原物分割，或變賣共有物分配
      其價金，法院固有自由裁量之權，不受共有人主張之拘束
      ，但仍應斟酌當事人之聲明、共有物之性質、經濟效用及
      全體共有人之利益等公平決定之（最高法院84年度台上字
      第1756號判決意旨參照）。經查：
    1.關於系爭土地之分割方法部分，原告主張如附圖嘉義市地
      政事務所複丈日期110年9月17日複丈成果圖所示，編號A1
      部分面積56平方公尺由原告許世忠及被告許黃秀分得，按
      原應有比例維持共有，編號A2部分面積56平方公尺由被告
      蔡纓雲分得，編號A3部分面積56平方公尺，由被告蔡俊明
      分得，編號A4部分面積56平方公尺由被告蔡嘉榮分得，編
      號A5部分面積70平方公尺由兩造按應有部份維持共有作為
      道路使用，而被告蔡纓雲等3人及被告許黃秀對原告主張
      分割方案均表示同意分割。
    2.本院審酌系爭土地現況為袋地，各共有人分得之土地均須
      留有道路與公路聯絡，且其上目前蓋有房屋，坐落之位置
      如嘉義市地政事務所110年3月3日字101號複丈成果圖所示
      ，並經本院到場勘驗屬實（見本院卷第127、167頁）。又
      本件經被告蔡纓雲等3人同意依於110年11月17日言詞辯論
      期日當庭抽籤結果，編號A2部分由被告蔡纓雲分得，編號
      A3部分由被告蔡俊明分得，編號A4部分被告蔡嘉榮分得之
      共有人意願（見本院卷第242至243頁），復兼衡共有人間
      之公平、利益、經濟效用等一切情狀，認如採原告所提如
      附圖所示方案分割，兩造分得之土地均屬方正，且各共有
      人分得之土地均鄰共有之道路可供聯絡至公路，應屬公允
      適當之分割方式。
四、綜上所述，原告依民法第823條第1項之規定，訴請分割系爭
    土地，為有理由，另本院審酌上開所述情狀，認系爭土地以
    原告所提之分割方案為最適宜之分割方法，爰判決如主文第
    1項所示。
五、末查，分割共有物之訴，核其性質，兩造本可互換地位，原
    告起訴訟固於法有據，然被告之應訴乃法律規定所不得不然
    ，其所為抗辯為伸張或防衛權利所必要，且本件分割結果，
    共有人均蒙其利，是本件訴訟費用應審酌兩造於分割所得利
    益之多寡，及兩造就系爭土地各自享有應有部分之比例等情
    事，由兩造依附表「訴訟費用負擔比例」之比例分擔，始為
    允妥，爰諭知兩造負擔訴訟費用如主文第2項所示。
六、本件事證已臻明確，兩造其餘主張及證據於判決結果不生影
    響，爰不一一論述，附此敘明。
七、訴訟費用負擔之依據：民事訴訟法第80條之1、第85條第2項
    。
中　　華　　民　　國　　110 　年　　11　　月　　25　　日
                  臺灣嘉義地方法院嘉義簡易庭
                                  法　官　陳寶貴
以上正本係照原本作成。
如對本判決上訴，須於判決送達後20日內向本庭（嘉義市○○路00
0○0號）提出上訴狀（均須按他造當事人之人數附繕本）。如委
任律師提起上訴者，應一併繳納上訴審裁判費。
中　　華　　民　　國　　110 　年　　11　　月　　25　　日
                                  書記官  江靜盈
附表：
編號 共有人 應有部分比例  訴訟費用負擔比例 １ 蔡纓雲 4分之1  4分之1 ２ 蔡俊明 4分之1  4分之1 ３ 蔡嘉榮 4分之1  4分之1 ４ 許黃秀 400分之99  400分之99 ５ 許世忠 400分之1  400分之1